【裁判字號】    96,易,3072
【裁判日期】    970110
【裁判案由】    侵占
【裁判全文】
臺灣板橋地方法院刑事判決              96年度易字第3072號
公  訴  人  臺灣板橋地方法院檢察署檢察官
被      告  丁○○
選任辯護人  吳宏山律師
上列被告因侵占案件，經檢察官提起公訴（96年度偵續二字第1
號），本院判決如下：
    主  文
丁○○無罪。
    理  由
一、公訴意旨略以：被告丁○○係祭祀公業「在清公」（下稱祭
    祀公業）前任管理人江文衛（於民國87年1 月17日歿）之妻
    ，明知江文衛持有之臺灣中小企業銀行（下稱臺灣企銀）存
    單號碼：KN0000000 號（存款時間自83年4 月7 日起至85年
    4 月7 日止、存款金額新臺幣〈下同〉170 萬元）之定期存
    款，係祭祀公業全體派下員所有、委由江文衛保管，竟意圖
    為自己不法所有之概括犯意，為下列侵占祭祀公業之財產行
    為：(一)於85年4 月8 日存單號碼KN0000000 號存單到期時，
    除部分本息1,207,450 元以江文衛名義轉存為2 年期之定期
    存款（存單號碼：KN0000000 號，起訴書誤繕為KL0000000
    號）外，將餘款166,000 元及58萬元分別以提領現金及轉入
    自己所有之臺灣企銀埔墘分行帳號000-00-000000 號帳戶內
    之方式，侵吞入己；(二)於87年4 月8 日存單號碼KN0000000
    號（起訴書誤繕為KL0000000 號）到期時，以江文衛名義將
    本息1,371,488 元轉存為2 個月期之定期存款，並於87年6
    月8 日到期解約時，將本息1,384,861 元轉入江文衛所有之
    臺灣企銀埔墘分行帳號000-00-000000 號帳戶後，再轉匯至
    自己所有之上開帳戶內，供己使用；(三)於87年1 月27日江文
    衛死亡後，未經派下員授權管理祭祀公業產業，擅以管理人
    江文衛代理人之身分，於89年間，向祭祀公業所有房地之承
    租人王醒華收取87年及88年租金共4 萬元及將所收取之87年
    至89年祭祀公業租金（不包括王醒華部分）結餘45,236元，
    侵吞入己，未歸還祭祀公業。嗣丙○○於89年8 月20日接任
    祭祀公業管理人，始查知上情，因認被告涉犯刑法第335 條
    第1 項之侵占罪嫌。
二、按犯罪事實應依證據認定之，無證據不得認定其犯罪事實；
    又不能證明被告犯罪者，應諭知無罪之判決，刑事訴訟法第
    154 條第2 項、第301 條第1 項分別定有明文。次按所謂證
    據，係指足以認定被告確有犯罪行為之積極證據而言，該項
    證據自須適合於被告犯罪事實之認定，始得採為斷罪資料。
    苟積極證據不足為不利於被告事實之認定時，即應為有利於
    被告之認定，更不必有何有利之證據（最高法院30年上字第
    816 號判例要旨可資參照）。又按告訴人之指訴，係以使被
    告受刑事訴追為目的，是其陳述是否與事實相符，仍應調查
    其他證據以資審認（最高法院52年度臺上字第1300號判例要
    旨參照）。
三、本件公訴人認被告涉犯刑法335 條第1 項之侵占罪嫌，係以
    被告供述、告訴人丙○○之指訴、證人江重信、江寶定、江
    芳男、甲○○、乙○○之證述及卷附之祭祀公業93年4 月4
    日現金帳影本及當日紀錄、臺灣中小企業銀行存單號KN0000
    000 號影本、臺灣中小企業銀行埔墘分行函文暨被告帳戶明
    細表、被告書立之收據、郵政匯票4 萬元影本為其主要論據
    。
四、訊據被告堅決否認有上揭犯行，辯稱：伊先生江文衛在臺灣
    企銀之帳戶並未記載在清公祭祀公業之字樣，且江文衛生前
    亦未交代相關事項，是伊認為該定存係江文衛所有，伊為辦
    理繼承文件，始於87年4 月8 日將江文衛存於臺灣企銀埔墘
    分行之定存延期2 個月。另就王醒華之租金部分，伊確實不
    知情，且係因代書向伊表示若未收取租金繳納祭祀公業之地
    價稅，祭祀公業因而會遭罰鍰，派下員可能會不諒解，伊才
    依祭祀公業之承租戶名單收取租金，並將所收租金（包含王
    醒華部分）用於繳納祭祀公業之地價稅及掃墓費用，至就毛
    代書費用部分，確係指江文衛代墊予毛景弘代書之10萬元費
    用，並非律師費用等語。辯護人辯護意旨略以：(一)依告訴人
    及祭祀公業之派下員代表甲○○、乙○○、江芳男、江寶定
    等人之證述，可知該等人均未曾看過170 萬元定存單，是江
    文衛存於臺灣企銀之170 萬元之定存並非當然即為祭祀公業
    之財產。至83年4 月4 日祭祀公業代表之會議紀錄記載祭祀
    公業有170 多萬元之盈餘，並於扣除83年掃墓費用外，其餘
    均列入銀行定存，該次開會日期雖與江文衛於83年4 月7 日
    所為170 萬元定存之時間甚為相近，但無直接積極證據，尚
    無從推論該兩筆款項即為同一。又江文衛過世前，其名義所
    為之定存轉存及提領現金、轉帳匯款之事，均係江文衛所為
    ，被告並不知情，亦未經手。(二)縱認江文衛所存之170 萬元
    定存為祭祀公業之財產，然被告從未參與祭祀公業之任何事
    務，而江文衛又係於87年1 月17日，因車禍遽然過世，未留
    下任何遺言、遺囑，亦從未向被告提及祭祀公業之相關財產
    事宜，被告主觀上自無從認知以江文衛名義所為之銀行定存
    乃係祭祀公業財產，且被告於87年4 月8 日辦理定存之續存
    2 月，係為辦理江文衛之繼承手續，以配合銀行領款作業，
    是被告主觀上確無任何犯罪不法之認識。(三)被告係依祭祀公
    業職員楊月霞所交付之承租戶名冊，在江重信、楊月霞之陪
    同下，向承租戶收取87年至89年之租金，惟各年度均未能全
    額收足，以致被告每年均須代墊地價稅、掃墓費及餐會費用
    ，且未特別將王醒華所繳納之4 萬元租金特別記載，而該筆
    4 萬元租金，亦係用於繳納地價稅等費用。另被告所代收之
    租金，於繳納地價稅等各項支出後，因毛景弘代書確曾向被
    告表示10萬元代書費用係江文衛生前所支付，被告主觀上因
    而認為該筆費用係江文衛先行墊付，被告因而以所收取之租
    金予以扣抵，且經扣抵後，尚不足54,764元，被告自無侵占
    之犯行等語。經查：
  (一)證據能力：
  1.被告以外之人於警詢時之陳述：
    按被告以外之人於審判外之陳述，雖不符刑事訴訟法第159
    條之1 至之4 之規定，而經當事人於審判程序同意作為證據
    ，法院審酌該言詞陳述或書面陳述作成時之情況，認為適當
    者，亦得為證據。當事人、代理人或辯護人於法院調查證據
    時，知有第159 條第1 項不得為證據之情形，而未於言詞辯
    論終結前聲明異議者，視為有前項之同意，刑事訴訟法第15
    9 條之5 定有明文。查證人即告訴人丙○○、證人江文質、
    甲○○、江芳男、江寶定、江重信等人於警詢時所為之陳述
    ，雖均係被告以外之人於審判外之陳述，然被告及其辯護人
    迄本院言詞辯論終結前並未聲明異議，復經本院審酌其陳述
    作成時之情況，並無非出於自由意願而為陳述或遭違法取證
    及顯有不可信之情況，認以之作為證據為適當，依前揭規定
    ，自應有證據能力。
  2.被告以外之人於偵查中之陳述：
    按檢察官職司追訴犯罪，就審判程序之訴訟構造言，檢察官
    係屬與被告相對立之當事人一方，偵查中對被告以外之人所
    為之偵查筆錄，或被告以外之人向檢察官所提之書面陳述，
    性質上均屬傳聞證據。自理論上言，如未予被告反對詰問、
    適當辯解之機會，一律准其為證據，似有違當事人進行主義
    之精神，對被告之防禦權亦有所妨礙；然而現階段刑事訴訟
    法規定檢察官代表國家偵查犯罪、實施公訴，必須對於被告
    之犯罪事實負舉證之責，依法其有訊問被告、證人及鑑定人
    之權，證人、鑑定人且須具結，而實務運作時，偵查中檢察
    官向被告以外之人所取得之陳述，原則上均能遵守法律規定
    ，不致違法取供，其可信性極高，為兼顧理論與實務，乃於
    修正刑事訴訟法時，增列第159 條之1 第2 項，明定被告以
    外之人（含被害人、證人等）於偵查中向檢察官所為陳述，
    除顯有不可信之情況者外，得為證據，並於92年9 月1日 施
    行（最高法院94年度臺上字第7416號判決意旨參照）。又所
    謂「顯有不可信性」，係指陳述是否出於供述者之真意、有
    無違法取供情事之信用性而言，故應就偵查或調查筆錄製作
    之原因、過程及其功能等加以觀察其信用性，據以判斷該傳
    聞證據是否有顯不可信或有特別可信之情況而例外具有證據
    能力，並非對其陳述內容之證明力如何加以論斷，二者之層
    次有別，不容混淆（最高法院94年度臺上字第629 號判決要
    旨可參）。查證人甲○○、江芳男於96年6 月12日偵查中、
    毛景弘於偵查中向檢察官所為之陳述，已依法具結其證言，
    復查無有何非出於自由意願而為陳述或遭違法取供之情形，
    佐以證人甲○○復於本院審理時經傳喚到庭，經檢察官及辯
    護人進行交互詰問，足資保障被告之反對詰問權，而證人江
    芳男、毛景弘部分，被告及其辯護人迄未聲請傳喚到庭行交
    互詰問，顯見其已捨棄反對詰問權，是上開證人於偵查中經
    具結所為之陳述，均無顯不可信之情況，依上開刑事訴訟法
    第159 條之1 第2 項之規定，足認均有證據能力。至證人即
    告訴人丙○○、證人江文質、江寶定、江重信、乙○○、江
    健志、江文樹、江聰賢於偵查中向檢察官所為之陳述、甲○
    ○、江芳男其餘於偵查中向檢察官所為之陳述，均未經具結
    ，此有訊問筆錄可證，依刑事訴訟法186 條、第158 條之3
    規定，即無證據能力。
  3.卷附之文書資料：
    按被告以外之人於審判外之陳述，雖不符刑事訴訟法第159
    條之1 至之4 之規定，而經當事人於審判程序同意作為證據
    ，法院審酌該言詞陳述或書面陳述作成時之情況，認為適當
    者，亦得為證據。當事人、代理人或辯護人於法院調查證據
    時，知有第159 條第1 項不得為證據之情形，而未於言詞辯
    論終結前聲明異議者，視為有前項之同意，刑事訴訟法第15
    9 條之5 定有明文。卷附之所有文書證據，雖均係被告以外
    之人於審判外之書面陳述，然檢察官、被告及其辯護人迄本
    院言詞辯論終結前均未聲明異議，復經本院審酌其書面陳述
    作成時之情況，核無顯不可信之情況，亦認以之作為證據為
    適當，依前揭規定，自應有證據能力。
  (二)被告之配偶江文衛於83年間起至87年1 月17日因車禍死亡之
    期間，係在清公祭祀公業之管理人，而祭祀公業於83年4 月
    4 日由江文衛所召開之派下員代表會議，經與會代表決議祭
    祀公業當時之盈餘1,772,909 元，除扣除83年掃墓費用外，
    其餘均列入銀行定存，並列為在清公永久基金；又江文衛於
    83年4 月7 日，以其自身之名義在臺灣企銀埔墘分行存有1
    筆2 年期之170 萬元之定期存款（定存期間自83年4 月7 日
    起至85年4 月6 日止，存單號碼：KN0000000 號）；上開17
    0 萬元定期存款到期後，其中本息1,207,450 元部分，再以
    江文衛名義轉存2 年期之定期存款（定存期間自85年4 月8
    日起至87年4 月7 日止，存單號碼：KN0000000 號），部分
    餘款166,000 元則以現金方式提領，再將所餘58萬元以轉帳
    方式匯入被告設於同分行之帳戶（帳號：000-00-000000 號
    ）；前揭1,207,450 元之定期存款於87年4 月7 日期滿後，
    因江文衛前於87年1 月17日已死亡，被告即以江文衛之名義
    ，將前開定存本息1,371,488 元轉存2 月期之定期存款（定
    存期間自87年4 月8 日起至87年6 月7 日止，存單號碼：KL
    0000000 號），且於定存期間期滿之87年6 月8 日，由被告
    以江文衛之名義，將該筆定存本息1,384,861 元，先存入江
    文衛設於同分行之帳戶（帳號：000-00-000000 號），隨即
    再轉帳至被告前開帳戶（帳號：000-00-000000 號）；又被
    告因配偶江文衛於87年1 月27日死亡，因而自87年起至89年
    間止之期間，以祭祀公業管理人江文衛配偶之身分，向祭祀
    公業之承租戶收取87年度起至89年度之租金（其中包含承租
    戶王醒華於89年2 月間某日，以4 萬元郵政匯票寄予被告，
    所繳納之租金4 萬元）等事實，為被告所不爭執，並經證人
    即告訴人丙○○於警詢、本院審理時及證人甲○○於警詢、
    偵查中、本院審理時，江芳男於警詢、偵查中，江文質、江
    寶定、江重信於警詢時證述明確，且有83年4 月4 日祭祀公
    業派下員會議紀錄2 紙、83年4 月4 日江文衛製作之在清公
    明德路地上樓房之租金及法院判決損害金明細表、祭祀公業
    六點紀錄、83年現金帳、臺灣企銀170 萬元之定期存單各1
    紙、被告收受江界峰、許清海之租金收據各1 紙、承租戶王
    醒華寄予告訴人表示已按期繳納租金予被告之存證信函1 件
    暨其所寄予被告之4 萬元租金郵政匯票1 紙（見91年度偵字
    第13153 號偵查卷〈下稱偵卷一〉第30、32、35至38、88、
    95、132 至139 、164 頁）、臺灣企銀埔墘分行95年10月4
    日95埔墘字第327 號函、96年3 月7 日96埔墘字第50446 號
    函、96年3 月28日96埔墘字第00 088號暨附件江文衛開戶印
    鑑卡各1 紙、被告之活期儲蓄存款帳戶往來明細表6 紙、96
    年12月5 日96埔墘字第00390 號函暨江文衛名義之1,207,45
    0 元定期存單、該筆款項之定期性存款存款憑條、以江文衛
    名義提領現金166,000 元之取款憑條、以被告名義所為存款
    58萬元之存摺存款憑條、江文衛名義之1,371,488 元定期存
    單、該筆款項之定期性存款存款憑條各1 紙、江文衛之繼承
    資料1 件（見95年度偵續一字第5 號偵查卷〈下稱偵卷四〉
    第125 頁，96年度偵續二字第1 號偵查卷〈下稱偵卷五〉第
    30、34至41頁，本院卷第60至66頁，偵卷四第83至101 頁）
    附卷可稽，此部分事實堪以認定。
  (三)就檢察官起訴被告侵占祭祀公業定存部分，觀諸證人即祭祀
    公業代表甲○○於警詢時證稱：我在「在清公祭祀公業」裡
    擔任代表一職，……我們擔任代表的性質只是幫助「在清公
    祭祀公業」處理相關祭祀事宜，租金及公業帳務方面之前都
    是由江文衛一手處理等語（見偵卷一第9 頁），並於本院審
    理時具結證稱：（問：江文衛過世之前，祭祀公業如有收入
    支出有結餘的錢如何處理？）祭祀公業的錢都是由管理人（
    即江文衛）管理的，所以（江文衛）才會在每年度提出收支
    明細表。……（問：江文衛在沒有過世前，擔任祭祀公業管
    理人期間，被告有無參與祭祀公業的任何事務及祭祖、祭祖
    後的餐會？）過世前沒有參加過。（問：江文衛過世前，你
    是否見過被告？）沒有等語（見本院卷第98、100 頁），又
    證人江芳男、江文質、江重信、江寶定於警詢時亦均證稱：
    我們擔任代表的性質只是幫助「在清公祭祀公業」處理相關
    祭祀事宜，租金及公業帳務方面之前都是由江文衛一手處理
    等語（見偵卷一第12、15、18、21頁），再證人乙○○於本
    院審理具結所稱：（問：你是否為在清公祭祀公業的派下員
    代表？）是的，我從74年開始擔任，直到丙○○擔任管理人
    後重選，我並沒有被選上。（問：江文衛擔任祭祀公業管理
    人時，你有參加過祭祖後的聚會？）有，我有參加掃墓及掃
    墓後的聚會。（問：江文衛擔任祭祀公業管理人時，在掃墓
    後聚會中會報告祭祀公業的財產狀況嗎？）掃墓當天江文衛
    會報告祭祀公業財產狀況，也會提出一張收支明細表給每位
    代表。（問：江文衛過世前，你有無看過庭上之被告有參加
    祭祀公業的掃墓祭祖或聚會？）沒有等詞（見本院卷第107
    頁），可知被告於江文衛尚未過世前之期間，從未參與祭祀
    公業之掃墓祭祖、聚餐開會及帳務管理等事宜，是被告辯稱
    對祭祀公業之帳務完全不清楚之語，尚非無據。況祭祀公業
    於83年4 月4 日之派下員會議紀錄雖記載祭祀公業當時有約
    170 幾萬元之盈餘，並決議將之存為銀行定存，然依卷附之
    臺灣企銀埔墘分行之83年4 月7 日2 年期170 萬元定存、85
    年4 月8 日2 年期1,207,450 元定存、87年4 月8 日2月 期
    1,371,488 元定存部分，均係以江文衛之名義所為，有前開
    定存存單及臺灣企業埔墘分行函覆之資料在卷可考，則被告
    辯稱：其在完全不清楚祭祀公業之財產帳務之情形下，於配
    偶江文衛因車禍突然死亡後，主觀上因而認為上開以江文衛
    名義所為之銀行定存為江文衛之私人財產，並據以辦理繼承
    ，應非虛詞，堪以採信，自難認被告主觀上有何侵占祭祀公
    業財產之犯意。
  (四)檢察官雖再以前開170 萬元定存於85年4 月8 日到期後，其
    中餘款166,000 元遭被告以現金提領侵占，又餘款58萬元則
    經被告轉存入自己之帳戶予以侵占等語，惟就166,000 元之
    現金提領部分，係以江文衛之名義提領，並非以被告名義所
    為之情，有臺灣企銀96年12月5 日96埔墘字第00960 號函暨
    附件取款憑條各1 紙存卷可佐（見本院卷第60、63頁），是
    該筆現金提領，既非以被告名義所為，而係以江文衛之名義
    所為，而當時江文衛尚未死亡，則該該現金提領自有可能係
    由江文衛本人親自所為，本院自無僅以該紙取款憑條遽謂係
    被告所為，是此部分自無從資為不利被告之認定。另就轉帳
    58萬元部分，該筆58萬元雖經轉帳存入被告之帳戶，惟該筆
    58萬元款項乃係來自以江文衛名義之170 萬元定存到期後之
    其中部分款項之情，業經臺灣企銀埔墘分行函覆略以：來函
    所示存單之開戶人為江文衛君等語，有該分行95年10月4 日
    95埔墘字第00327 號函1 紙在卷可參（見偵卷四第125 頁）
    ，是該筆款項既來自江文衛名義之定期存款，則該筆定存是
    否與祭祀公業有關，尚非無疑，則被告在從未參與祭祀公業
    事務之情形下，自難認被告知悉該筆款項係祭祀公業之財產
    ，是本院自無從認定被告主觀上有何侵占祭祀公業存款之犯
    意。
  (五)況就江文衛前開自83年4 月7 日起，在臺灣企銀埔墘分行所
    為之170 萬元2 年期定存，於該定存到期後，於85年4 月8
    日續存1,207,450 元之2 年期定存，再於該定存到期後，於
    87年4 月8 日續存1,371,488 元之2 月期定存部分，是否為
    祭祀公業之財產一事，依證人甲○○於偵查中具結證稱：我
    記得有1 張90幾萬定存，詳細數字我忘記了，只記得有1 張
    定存，掃墓開會時江文衛曾經秀定存，是他自己名義。……
    最後紀錄雖有170 萬，但其實有一些住戶沒有全部繳清，是
    提存在法院那邊，但江文衛確實有在他過世前幾次掃墓拿1
    張定存給大家看，約90幾萬以上左右，那是每年祭祀要用的
    錢等語（見偵卷五第58、61頁），並於本院審理時具結證稱
    ：我只知道83年開始，江文衛是管理人的時候，代表有共識
    ，要把祭祀公業結餘的現金存入定存，並存入管理人江文衛
    的帳戶內，我是在86年的時候，江文衛在祭祖後的餐廳開會
    時有拿出定存單，定存單的金額是90幾萬元，因為江文衛發
    給每個代表的祭祀公業收支明細表有寫1 筆90幾萬元的定存
    ，但我開會時並沒有仔細看到那張定存單，江文衛只有拿出
    來秀一下，他有說這90幾萬是祭祀公業的錢，已存入定存，
    我印象中收支明細表上好像是記載定存的銀行是中小企銀，
    詳細的銀行名稱我不清楚，應該是存入江文衛的帳戶。……
    （問：你有無看過臺灣中小企業銀行170 萬元的定存單，編
    號：KN000264，存款時間是83年4 月7 日到85年4 月7 日？
    ）我沒有看過等語（見本院卷第99、102 頁）；又證人即祭
    祀公業派下員代表乙○○於本院審理時亦具結證稱：我也沒
    有看過這張170 萬元的定存單等語（見本院卷第108 頁），
    可知證人甲○○、乙○○於83年4 月4 日祭祀公業派下員代
    表會議決議將祭祀公業餘款存入銀行定存起至86年4 月4 日
    最後一次由江文衛主持之掃墓後之派下員聚餐會議止，僅於
    86年間，聽聞江文衛提及祭祀公業有1 筆約90幾萬元之銀行
    定存，且均未曾看過或聽聞祭祀公業有另筆170 萬元之銀行
    定存。再觀諸祭祀公業86年3 月22日製表之結算明細表所載
    ：「中小銀行定存：953,273 元，85年結餘」之情，有該紙
    結算明細表1 紙在卷可佐（見偵卷一第39頁反面），核與上
    開證人所述之定存金額相差不遠，而與前開江文衛以其自身
    名義，於86年間存於臺灣企銀埔墘分行之定存金額1,207,45
    0 元不相符合，是該筆定存是否係祭祀公業之財產，自非無
    疑，縱認該筆定存係祭祀公業之財產，然被告於該時期，既
    從未參與祭祀公業之任何事務，自難僅以被告與江文衛係夫
    妻，即據以推論被告主觀上因而知悉江文衛將祭祀公業財產
    以其自己名義設定銀行定存一事，是江文衛名義之前開定存
    縱認係祭祀公業之財產，亦僅為被告於辦理繼承後，是否應
    返還祭祀公業財產之民事債務糾葛，而與刑事責任無涉。
  (六)就檢察官起訴被告侵占祭祀公業承租戶王醒華之租金4 萬元
    部分，依被告所提出之87年至89年有關祭祀公業之租金收支
    明細所載內容：「大戶有18戶，每戶可收24,912元，小戶有
    12戶，每戶可收17,109元，共收653,724 元」，有該紙明細
    存卷足參（見偵卷一第124 頁），可知被告就該3 年度之租
    金收入部分，係以應收總數部分記載，並未記載每年實際收
    取之租金數額，是被告辯稱：因王醒華之租金4 萬元，係於
    89年始繳納，故未特別註明於前開明細表，但該筆租金亦係
    用於繳納祭祀公業之地價等語，尚非無據。再者，參以證人
    即告訴人丙○○於本院審理時具結證稱：（問：祭祀公業的
    地價稅如何繳納？）稅單來之後就繳納，稅金的來源是我收
    租金去繳的，可是有時租金收的不夠繳，我就向宗親借錢來
    繳地價稅等語（見本院卷第94頁），足見告訴人自己於擔任
    祭祀公業管理人時，每年向承租戶收取租金，亦有未能全部
    收足之情形，益徵被告前開所辯，並非虛詞，是告訴人僅以
    王醒華於89年2 月間，以郵政匯票繳納4 萬元之租金予被告
    之情，即遽認被告未將王醒華所繳之租金用於祭祀公業之支
    出云云，顯屬無據，自無從資為不利被告之認定。
  (七)再告訴人雖指訴被告以租金所扣抵之毛景弘代書費用10萬元
    部分，即為祭祀公業於86年現金帳所記載之律師諮詢費10萬
    元，此項費用已由祭祀公業於86年度支出，不得再行扣抵，
    因認被告侵占以租金扣抵該部分之款項45,236元云云。然依
    證人即代書毛景弘於偵查中具結所證：（問：〈提示91偵13
    153 號卷175 頁〉為你親簽？）是我寫的內容，且是我簽章
    的，確實江文衛在生前有將10萬元給我等語（見93年度偵續
    字第382 號偵查卷〈下稱偵卷三〉第141 頁），此外，尚有
    記載「已先付代書費10萬元、代書毛景弘」之字條及證人毛
    景弘於90年4 月18日所補簽之收據各1 紙在卷可按（見偵卷
    一第169 頁右上方、175 頁），足見江文衛於生前確有支付
    毛景弘代書10萬元之情無疑。再觀諸前開記載「已先付代書
    費10萬元、代書毛景弘」字條之內容，所謂「已先付」之字
    樣確實足以令人產生該筆款項係經先行墊付之意，是被告辯
    稱依該字條所示之內容，主觀上因而認為此部分款項係由江
    文衛於生前代墊，且祭祀公業尚未返還，故以所收取之租金
    先行扣除之情，尚非無據，自難認被告上開所為之扣除係基
    於侵占犯意所為。另觀諸卷附之前開支出費用字條，除上述
    毛代書費用10萬元部分外，尚有另紙字條記載「代墊景律師
    費用肆萬元兩次共捌萬元」，此有該紙字條在卷可考（見偵
    卷一第169 頁右下方），再依證人甲○○於本院審理時具結
    證稱：（問：毛景弘是律師還是代書？）應該是代書。……
    應該是毛代書，不是律師，因為江文衛曾經在代表會有請毛
    代書來參加，江文衛介紹時，是表示他是毛代書等語（見本
    院卷第102 、103 頁），可知祭祀公業於江文衛擔任管理人
    之時期，曾支出毛景弘「代書」費用及景「律師」費用等二
    種不同之費用，且證人甲○○亦明確證稱：毛景弘之身分係
    代書，而非律師，是依「罪證有疑，利歸被告」之證據法則
    ，被告辯稱江文衛所支出之毛景弘代書費用10萬元，並非86
    年結算明細表所記載之律師諮詢費10萬元，顯非無據，此外
    ，本院復查無於江文衛擔任管理人之期間，曾以祭祀公業之
    財產支出毛景弘代書10萬元費用之事證，此部分自應為有利
    被告之認定，是告訴人前開指訴，尚難採信。
五、綜上所述，公訴人所提之前開事證，並無法使本院因此獲得
    被告有何侵占之犯行。被告所辯於江文衛生前，從未參與祭
    祀公業事務，對祭祀公業是否有定存一事完全不知情，且於
    江文衛死亡後，所收取之祭祀公業租金均用於繳納祭祀公業
    地價稅及相關祭祖掃墓之支出費用，並扣抵江文衛生前代墊
    之毛代書費用等情，洵有堪予採信之處，至辯護人於本院審
    理時始請求傳喚證人楊月霞部分，顯無必要。公訴人所舉事
    證，尚有合理性之懷疑存在，致使無從說服本院確信被告確
    有公訴意旨所指之侵占罪嫌，揆諸首開法條規定及判例意旨
    ，既不能證明被告犯罪，自應諭知被告無罪之判決，以昭審
    慎。
據上論斷，應依刑事訴訟法第301 條第1 項，判決如主文。
本案經檢察官王家春到庭執行職務。
中    華    民    國    97    年    1     月    10    日
                  刑事第十九庭  審判長法  官  許必奇
                                      法  官  陳明偉
                                      法  官  鄧雅心
以上正本證明與原本無異。
如不服本判決應於送達後10日內向本院提出上訴狀。
                                      書記官  王小芬
中    華    民    國    97    年    1     月    10    日


司法院資訊處製作；財團法人民間司法改革基金會備份。
